【裁判字號】    91,自,5
【裁判日期】    920428
【裁判案由】    誣告
【裁判全文】
臺灣宜蘭地方法院刑事判決                              九十一年度自字第五號
    自  訴  人  乙○○
    自訴代理人  李蒼棟律師
    被      告  甲○○
    選任辯護人  黃憲男律師
                李秋銘律師
右列被告因誣告案件，經自訴人提起自訴，本院判決如左：
    主  文
甲○○無罪。
    理  由
一、自訴意旨略以：自訴人乙○○與被告甲○○原係同居男女朋友，被告明知前於民
    國（下同）八十六年兩造同居期間，自訴人出資並以被告帳戶（合作金庫羅東支
    庫〡寶虹證券、華僑銀行羅東分行〡長虹證券）買賣股票，經兩造共同努力操作
    股票，獲利頗豐。嗣於八十八年三月兩造在平和之情況下協議分手，當時被告提
    議將兩年來兩造共同所賺之錢（即包括被告在合作金庫羅東支庫0000000
    000000帳號及華僑銀行羅東分行00000000000000帳號內之
    存款餘額）扣除幫其阿姨操作股票虧損之新台幣（下同）十八萬元後，其餘款項
    悉數全數平均分配。自訴人念及多年感情，且認獲利乃由於兩造共同努力，遂未
    加以計較而同意此協議。茲八十八年三月十日被告在合作金庫羅東支庫之存款餘
    額為五百六十二萬二千二百零八元，在華僑銀行羅東分行之存款餘額為一百四十
    四萬七千四百八十八元，合計六百七十一萬二千二百零八元，扣除要返還其阿姨
    之十八萬元後，仍有六百五十三萬二千二百零八元，是自訴人可分得半數婁金額
    為三百二十六萬六千一百零四元，當時被告委託自訴人處理此事，故自訴人於八
    十八年三月十日依被告要求在合作金庫羅東支庫被告帳戶內為其保留一百零九萬
    元，其餘四百十七萬四千七百二十元轉匯至被告在華僑銀行羅東分行帳戶內，使
    該帳戶內之存款餘額累計為五百六十二萬二千二百零八元，自訴人即依協議領取
    應得之三百二十六萬六千一百零四元轉入被告自己名義之華僑銀行羅東分行帳號
    00000000000000號之帳戶內，另按被告所託保留返還其阿姨之十
    八萬元及數萬元供其零用，並湊成整數二百十萬為被告轉為定存。詎被告於要求
    自訴人與之復合遭拒後，竟誣指自訴人從華僑銀行羅東分行所領取之三百二十六
    萬六千一百零四元扣除被告前向自訴人借款同意返還之借款及利息六十二萬元外
    ，被告共將自訴人所有之二百六十四萬六千一百零四元易持有為所有而侵占入己
    ，並向鈞院提起侵占自訴，嗣經鈞院以八十九年度自字第二號及台灣高等法院九
    十年度上易字第一八五五號判決自訴人無罪確定。查被告與自訴人協議分手時，
    親口同意自訴人分得帳戶內半數款項，詎自訴人領取款項後，被告竟隱瞞上情，
    反偽稱自訴人將其款項侵占，因認被告涉有刑法第一百六十九條第一項之誣告罪
    。
二、犯罪事實應依證據認定之，無證據不得推定其犯罪事實，刑事訴訟法第一百五十
    四條定有明文。又認定不利於被告之事實，須依積極證據，倘積極證據不足以為
    不利於被告事實之認定時，即應為有利被告之認定，更不必有何有利之證據，最
    高法院三十年上字第八一六號著有判例。所謂「積極證據足以為不利被告事實之
    認定」，依據同院七十六年臺上字第四九八六號判例意旨，係指據為訴訟上證明
    之全盤證據資料，在客觀上已達於通常一般之人均不致於有所懷疑、而得確信被
    告確曾犯罪之程度；若未達到此一程度，而有合理之懷疑存在時，即無從為有罪
    之確信。而訴訟上所得之全盤證據資料，固不以直接證據為限，間接證據亦應包
    含在內，惟採用間接證據時，必其所成立之證據，在直接關係上，雖僅足以證明
    他項事實，而由此他項事實，本於事理之作用足以證明待證事實者，方為合法，
    若憑空之推想，並非得採為證據資料之間接證據，同院三十二年上字第六七號判
    例可資參照。又在我國刑事訴訟法上，被告並無自證無罪之義務，不得以被告之
    抗辯或反證不成立，即無視於積極證據資料不足之事實，而遽為被告有罪之認定
    ，此觀最高法院三十年上字第四八二號、三十年上字第一八三一號判例意旨自明
    。又按誣告罪之成立，以告訴人所訴被訴人之事實必須完全出於虛構為要件，若
    有出於誤會或懷疑有此事實而為申告，以致不能證明其所訴之事實為真實，縱被
    訴人不負刑責，而告訴人本缺乏誣告之故意，亦難成立誣告罪名。（最高法院二
    十年上字第三０七號、四十四年台上字第八九二號判例可資參考）。又誣告罪之
    成立，須其申告內容完全出於憑空捏造，若所告尚非全然無因，祇因缺乏積極證
    明致被誣告人不受訴追處罰者尚難遽以誣告論罪。再誣告罪之成立，以意圖他人
    受刑事處分虛構事實而向該管公務員申告為其要件，故其所訴事實，雖不能證明
    屬實在，而在積極方面尚無證據證明其確係故意虛構者，仍不能遽以誣告罪論處
    （最高法院著有四十三年台上字第二五一號、四十六年台上字九二七號判例可參
    ）。再自訴人之自訴，係以使被告受刑事訴追為目的，是其陳述是否與事實相符
    ，仍應調查其他證據以資審認，最高法院五十二年台上字第一三００號判例可資
    參照。
三、訊據被告甲○○堅決否認有何誣告犯行，辯稱：伊並未同意伊所有之合作金庫羅
    東支庫0000000000000帳號及華僑銀行羅東分行00000000
    000000帳號內之存款餘額扣除幫其阿姨操作股票虧損之十八萬元後由二人
    均分，上開帳戶內包含伊母親給伊之十萬元及其父親匯給伊之一百多萬元，且該
    二帳戶係伊專研股票及操作股票所得之利潤，並非屬於自訴人操作股票買賣所得
    ，自訴人雖有匯款至伊之帳戶內，但大部分也是伊先前匯予自訴人的，當初協議
    分手時，是與自訴人言明自訴人帳戶內獲利的錢一人一半，因自訴人華僑銀行羅
    東分行帳戶內之資金是自訴人提供之資金，且該自訴人帳戶係自訴人家人投資購
    買股票之用，只是由伊負責操作，故分手時，約明自訴人帳戶內的錢一人一半，
    不是指伊帳戶內的錢，嗣自訴人竟擅自從伊前開二帳戶內提領一半之金錢，而經
    伊多次向自訴人催討請自訴人返還，因其時兩人仍分分合合繼續交往，故伊只有
    口頭上多次請自訴人返還，嗣至該年年底，因自訴人避不見面，伊始提出自訴，
    伊前開二帳戶確遭自訴人擅自提領金錢，並無誣告等語。
四、經查，被告所有之華僑銀行羅東分行帳號00000000000000號帳戶
    ，於八十八年三月八日之餘額係一百四十四萬七千四百八十八元（有一百四十三
    萬三千零十八元係被告操作歐元出售後之獲利）、同年三月十日從被告合作金庫
    羅東支庫帳號0000000000000號之帳戶中取款轉匯存入四百十七萬
    四千七百二十元（華僑銀行羅東分行帳戶之餘額增為五百六十二萬二千二百零八
    元），同日轉出三百二十六萬六千一百零四元至自訴人所有之華僑銀行羅東分行
    00000000000000帳戶內，並將二百十萬元轉為被告之定期存款等
    情，有上揭被告所有二帳戶之綜合存款存摺、資金明細表（見本院八十九年度自
    字第二號侵占卷第六至八頁）、外匯收支或交易申報書（結售外匯專用）、匯款
    資料、存單存款開戶資料登錄單（見臺灣高等法院九十年上易字第一八五五號卷
    第八十三、八十四、八十五頁）及自訴人所有之華僑銀行羅東分行帳戶之存提明
    細可證，自訴人指稱係被告所有之前開二帳戶內之款項為其二人共同操作股票所
    得，於與被告分手時二人協議被告前開二帳戶內之款項扣除幫被告阿姨操作股票
    之虧損十八萬元後平分，係其二人當面討論，被告八十八年三月十日人不在宜蘭
    ，故委託其處理帳戶內款項平均分配的事云云。被告否認所稱自訴人帳戶內之錢
    一人一半是指伊所有之前開二帳戶內之款項等情，自訴人亦自承：當初並沒有實
    際計算出帳戶內的錢是多少等情（見本院九十二年四月十四日審判筆錄），自訴
    人於前臺灣高等法院九十年度上易字第一八五五號被訴侵占案件中亦自承：（你
    是說他說一人一半你才自己算出那些金額？）是的。」足見自訴人係依其自己之
    計算方式算出其與被告協議帳戶內之錢均分之金額，該金額並未經被告確認。而
    上開被告所有之華僑銀行羅東分行帳號00000000000000號帳戶內
    ，於八十八年三月八日之匯入一百四十三萬三千零十八元係被告操作歐元出售後
    之獲利，並非操作股票之獲利，另同日自訴人亦有因出售歐元獲利九十五萬五千
    三百四十六元匯入自訴人所有之華僑銀行羅東分行0000000000000
    0帳戶內，是為何被告出售歐元之獲利一百四十三萬三千零十八元，需計入二人
    均分之款項內？而自訴人之出售歐元之獲利則無須計入均分？是被告前提出侵占
    自訴實非事出無因。
五、查自訴人與被告在富邦綜合證券股份有限公司羅東分行（即原環球證券股份有限
    公司寶虹分公司）及永昌證券股份有限公司（即長虹證券股份有限公司）均各有
    證券交易存在，此二證券交易帳戶係同時進行交易，且同日所交易之股票種類多
    屬雷同，有本院向富邦綜合證券股份有限公司羅東分行（即原環球證券股份有限
    公司寶虹分公司）及永昌證券股份有限公司（即長虹證券股份有限公司）調取之
    客戶交易明細表及個人對帳單在卷可稽，而證人即原環球證券股份有限公司寶虹
    分公司之營業員丙○○到庭證述：「他（指甲○○）有向我表示過錢要一人分一
    半，並沒有清楚的表示是哪個帳戶或是哪一部份的錢」，而前開環球證券股份有
    限公司寶虹分公司股票買賣帳戶，大多是由甲○○掛單操作者，亦據證人丙○○
    到庭證稱：「（自訴代理人問：自訴人與被告操作股票的情形？）百分之八十都
    是甲○○掛單的。乙○○偶而會掛一、二張單子。」、「（辯護人問：甲○○掛
    單是用何人帳戶？）甲○○、乙○○兩個帳號都是甲○○在處理的。」等情。是
    被告既有操作自己及自訴人之股票買賣帳戶，並均有獲利，則自訴人所指二人是
    協議帳戶內的錢一人一半，究竟是指被告帳戶內的錢抑或指自訴人操作股票所得
    之帳戶內的錢，實有疑問。是依證人丙○○前揭證詞不足採為自訴人指稱被告前
    已與自訴人協議被告帳戶內之款項一人一半，嗣於自訴人依約定提領後誣指自訴
    人侵占之不利證據。
六、被告前自承前開二帳戶內有自訴人匯入之款項，惟被告於本院八十九年度自字第
    二號案件中供承：「（問：這二個戶頭裡面有沒有被告的錢？）有，只有我向他
    借貸的錢，我陸陸續續向她借款多次，合計約五十萬元。」等情（見前開案卷九
    十三頁），而被告於提出侵占自訴時，即將自訴人自其前開華僑銀行羅東分行提
    領之款項三百二十六萬六千一百零四元中扣除前開五十萬元及附加之利息共六十
    二萬元，自訴自訴人侵占之款項為二百六十四萬六千一百零四元，另證人即被告
    之阿姨鄭美蓮於前案本院八十九年度自字第二號案件證述：「沒有委託被告及自
    訴人操作股票，當然沒有收到彌補虧損金十八萬元。我沒有提供資金給自訴人（
    指甲○○），自訴人也沒有拿過任何資金給我。：：：」（見該案卷第二百六十
    十五頁），是自訴人所稱帳戶內款項需扣除十八萬元後均分一節亦屬不能證明，
    再自訴人亦自承：「只知道帳戶內有他母親的十萬元，有他父親的錢我並不知道
    ：：：我沒有去查過帳戶：：：」等情，是被告所稱其前開二帳戶有其母親及父
    親之款項，並非專屬其自己之資金一節尚非無據，是被告因未同意被告提領帳戶
    內一半之款項而對自訴人提出侵占自訴，於計算侵占金額時並已將前向自訴人借
    貸所得扣除，尚不能謂有何虛構事實誣陷自訴人入罪之情事。
七、況被告現亦與自訴人達成和解，被告與自訴人均認當初係因對於財產之性質及分
    配方式有不同之解讀，因而產生誤會，自訴人確信被告先前提出之侵占自訴，係
    因誤會所致，並無誣告之意，有自訴人與被告於九十二年三月二十九日書立之協
    議書一紙在卷可稽。是本件自訴人以被告對自訴人提出侵占自訴之本院八十九年
    度自字二號判決無罪，嗣被告再提上訴，亦經臺灣高等法院判決無罪在案，並舉
    出證人丙○○之證詞認被告有誣告等情，然證人丙○○之證詞無法積極證明，被
    告確與自訴人協議被告個人前開二帳戶內之款項均分，已如前述，此外，復查無
    其他積極證據，足以證明被告意圖使告訴人受刑事訴追而誣告他人犯罪，依前揭
    最高法院判例意旨及「罪證有疑，利歸被告」之證據法則，既無積極證據證明被
    告係出於意圖使自訴人受刑事訴追之目的，是被告所涉誣告犯罪自屬不能證明，
    應為其無罪判決之諭知。
據上論斷，應依刑事訴訟法第三百四十三條、第三百零一條第一項，判決如主文。
中      華      民      國    九十二    年      四      月    二十八    日
                                        臺灣宜蘭地方法院刑事第二庭
                                            法  官  林  惠  玲
右正本證明與原本無異。
如不服本判決，應於判決送達後十日內，向本院提出上訴狀。（ 應附繕本）
                                            書記官  吳  慧  芳
中      華      民      國    九十二    年      四      月    二十九    日


司法院資訊處製作；財團法人民間司法改革基金會備份。
